【裁判字號】    95,台上,2215
【裁判日期】    951004
【裁判案由】    清償債務
【裁判全文】
最高法院民事判決            九十五年度台上字第二二一五號
上  訴  人  戊○○
訴訟代理人  王梵緒律師
被 上訴 人  甲○○
            乙○○
            丙○○
            丁○○
共      同
訴訟代理人  葉繼升律師
上列當事人間請求清償債務事件，上訴人對於中華民國九十三年
五月五日台灣高等法院第二審更審判決（九十二年度重上更(一)字
第一三一號），提起上訴，本院判決如下：
    主  文
原判決除假執行部分外廢棄，發回台灣高等法院。
    理  由
本件上訴人主張：伊與張世博（被上訴人之被繼承人）於民國六
十七年七月二十九日共同出資合夥購買坐落台北市○○區○○段
溝子口小段一二八－一九、一二八－六０、一二八－六二、一二
八－八九、一二八－九０地號土地五筆，及其上門牌號碼為台北
市○○路○段一四一及一四三號房屋二棟即天友醫院院址（下稱
系爭房地），約定雙方就系爭房地及天友醫院之設備各有二分之
一所有權，以張世博名義登記為系爭房地所有人，但伊得隨時請
求上訴人移轉應有部分二分之一。詎伊於六十八年間請求移轉時
，張世博未予置理，嗣於七十六年十月五日竟將系爭房地售與訴
外人陳哲夫。因伊不知上開房地實際買賣價金為若干，爰以買賣
當時系爭房地所設定抵押債權新台幣（下同）二千一百六十萬元
計算伊因上訴人違約所受損害為一千零八十萬元等情。依債務不
履行及不當得利之法律關係，求為命被上訴人如數給付，及加付
自八十九年七月十九日起至清償日止，按年息百分之五計算之利
息之判決。並於原審追加預備聲明，求為命：被上訴人應與上訴
人就合夥之系爭房地提出賣與陳哲夫買賣契約等文件為清算後在
一千零八十萬元給付上訴人之判決（被上訴人逾上開利息請求部
分，業受敗訴判決確定）。
被上訴人則以：系爭房地係由上訴人之母丁張廣華出資二百十五
萬元與張世博合夥購買，上訴人僅係代理丁張廣華簽約，而丁張
廣華與張世博之合夥關係業已結束，丁張廣華並取回出資，此有
丁張廣華所書立之贈與契約書及讓與契約書為證。又縱令上訴人
之主張為真，其請求權亦已罹十五年時效而消滅等語，資為抗辯
。
原審將第一審所為上訴人勝訴部分判決廢棄，改判駁回該部分之
訴並駁回其追加之訴，無非以：上訴人主張兩造合夥購買系爭房
地，伊已交付張世博二百十五萬元，就該房地有二分之一權利之
事實，業據提出不動產買賣契約書、合約書、支票、對帳單、信
函等件為證。被上訴人雖以前揭情詞置辯。惟上開不動產買賣契
約書及合約書所載之當事人均為上訴人與張世博，且上訴人致甲
○○（即張世博之妻、上訴人之姐）之多件信函上，均有關於系
爭房地買賣之記載，參以張世博自認上訴人出資二百十萬元，足
證系爭房地係上訴人與張世博合夥共同出資所購，各有二分之一
權利。又依被上訴人所提丁張廣華於六十八年八月十三日所立贈
與契約書記載，丁張廣華將投資天友醫院之權利分配與其子女丁
惠貞、丁洪蓮、甲○○三人共有，惟丁張廣華復於六十九年八月
十一日製作更正聲明，記載上開贈與契約書係受他人欺騙所為，
宣佈無效，並表示上訴人就坐落高雄縣獅頭段一三三０至一三三
三地號四筆土地共有部分共一七一‧四六坪確為上訴人所有。至
於坐落鳥松鄉○○○段三六五－三地號及三六五－五地號兩筆田
地，乃上訴人與其妻出資八十七萬四千九百二十元於六十四年十
月間購買，登記丁張廣華所有，六十七年元月份出賣，價款七十
五萬二千元連同出賣獅頭段土地之價款共計二百十五萬元，用以
購買天友醫院，由張世博及上訴人出名與天友醫院吳楚英、張巧
蘭訂立買賣契約，其後一切均由張世博經營管理中，未有分文給
丁張廣華及上訴人等情，係屬真正。丁張廣華嗣於七十一年七月
二十一日與張世博簽訂讓與契約書，記載丁張廣華共投資張世博
開設之天友醫院二百十萬元，願以五百十萬元讓與張世博獨自經
營。該項價金，係天友醫院現值二分之一價值，以前利益金，已
結算清楚，由張世博一次付清與丁張廣華等語，顯見該讓與契約
書係就上開更正聲明而為。惟贈與契約書、讓與契約書之記載均
與更正聲明之內容相反，衡諸上訴人已舉證證明其給付二百十五
萬元出資，張世博亦自認上訴人出資二百十萬元購買天友醫院，
已如前述，與該更正聲明之內容相符，且更正聲明就相關土地及
資金來源之細節敘述甚明，應認更正聲明之內容，可信為真實，
被上訴人提出之贈與契約書、讓與契約書之內容，為無可採。惟
按合夥人之出資及其他合夥財產，為合夥人全體之公同共有；合
夥人於合夥清算前，不得請求合夥財產之分析；合夥財產，於清
償合夥債務及返還各合夥人出資後，尚有賸餘者，按各合夥人應
受分配利益之成數分配之，民法第六百六十八條、第六百八十二
條第一項、第六百九十九條分別定有明文。是合夥人於合夥清算
前，不得請求合夥財產之分析。上訴人與張世博間固有合夥關係
存在，惟張世博已將系爭房地併同天友醫院之設備出賣予陳哲夫
，縱認符合民法第六百九十二條第三款規定合夥目的事業已完成
之要件，亦僅發生合夥解散之效力而已，尚須清算程序終結，合
夥關係始消滅，然被上訴人與張世博迄今尚未清算，為上訴人所
不爭執，且原審於審理時闡明有關之請求權基礎後，上訴人仍主
張依債務不履行及不當得利之法律關係先位請求命張世博之繼承
人即被上訴人給付一千零八十萬元及加付自八十九年七月十九日
起算之法定利息，並預備聲明請求上訴人應與被上訴人就合夥之
系爭房地提出賣與陳哲夫買賣契約等文件為清算後在一千零八十
萬元給付上訴人，其主張不論係先位聲明或備位聲明均係在請求
分析合夥之財產，顯與上述合夥之規定不符，上訴人之主張，為
無理由，不應准許等詞，為其判斷之基礎。
按審判長應向當事人發問或曉諭，令其為事實上及法律上陳述、
聲明證據或為其他必要之聲明及陳述；其所聲明或陳述有不明瞭
或不完足者，應令其敘明或補充之。又依原告之聲明及事實上之
陳述，得主張數項法律關係，而其主張不明瞭或不完足者，審判
長應曉諭其敘明或補充之。民事訴訟法第一百九十九條第二項、
第一百九十九條之一第一項定有明文。此為審判長因定訴訟關係
之闡明權，同時並為其義務，故審判長對於訴訟關係未盡此項必
要之處置，違背闡明之義務者，其訴訟程序即有重大瑕疵，而基
此所為之判決，亦屬違背法令。次按合夥解散後；其清算除合夥
人另選任清算人任之外由合夥人全體為之，是合夥解散後之清算
不僅為合夥人之權利，亦為其義務，觀之民法第六百九十四條第
一項可明。查上訴人起訴時主張：因伊不知上開房地實際賣價為
若干，爰以買賣當時系爭房地所設定抵押債權計算伊因上訴人違
約所受損害為一千零八十萬元等語。嗣於原審追加預備聲明後主
張：張世博就合夥之系爭房地出賣與陳哲夫，合夥目的不能完成
而解散，且於出賣時，已就天友醫院等帳目「結算」完成而消滅
，因張世博出賣系爭房地已債務不履行，致伊對系爭房地二分之
一權利受有損害，依債務不履行請求損害賠償，且主張依不當得
利之法律關係請求；．．．並追加預備聲明，請求於鈞院認為合
夥尚未解散或清算時應於清算後給付，自屬有據等語（見原審更
一卷第九三、九四頁），併稱：我通知被上訴人清算，但其一直
逃避，責任應由其負擔等語（見原審更一卷第一四六頁），則上
訴人之預備聲明，是否僅欲請求清算後之剩餘財產？有無請求被
上訴人會同清算？若未會同清算則此一千零八十萬元金額如何得
出？又如未會同清算，合夥人之出資及利益等原為合夥人之權利
是否尚存在？均與是否得依債務不履行損害賠償或不當得利之法
律關係而為請求，所關至切，原審就此均未推闡明晰，於法即難
謂合。再上訴人之先位聲明仍係基於債務不履行及不當得利之法
律關係而為請求，非在請求分析合夥之財產，原審逕認其先位聲
明或備位聲明均係在請求分析合夥之財產，亦有未合。上訴論旨
，指摘原判決不當，求予廢棄，非無理由。
據上論結，本件上訴為有理由。依民事訴訟法第四百七十七條第
一項、第四百七十八條第二項，判決如主文。
中    華    民    國  九十五  年    十    月    四    日
                      最高法院民事第七庭
                          審判長法官  劉  延  村
                                法官  劉  福  來
                                法官  黃  秀  得
                                法官  吳  謀  焰
                                法官  李  寶  堂
      本件正本證明與原本無異
                                      書  記  官
中    華    民    國  九十五  年    十    月   十八   日
                                                  Ａ


司法院資訊處製作；財團法人民間司法改革基金會備份。
